【裁判字號】    98,建上易,8
【裁判日期】    981110
【裁判案由】    給付工程款
【裁判全文】
臺灣高等法院臺南分院民事判決    98年度建上易字第8號
上  訴  人  甲○○即澤明水電工程行
訴訟代理人  林重仁律師
被 上訴 人  交通部公路總局西部濱海公路南區臨時工程處
法定代理人  乙○○
訴訟代理人  陳振榮  律師
            蔡碧仲  律師
上  一  人
複 代理 人  張宗存  律師
上列當事人間請求給付工程款事件，上訴人對於中華民國98年6
月2日臺灣嘉義地方法院第一審判決（98年度建字第3號）提起上
訴，本院於98年10月27日言詞辯論終結，判決如下：
    主  文
上訴駁回。
第二審訴訟費用由上訴人負擔。
    事實及理由
一、上訴人即原告澤明水電工程行主張：上訴人於民國（下同）
    96年5月3日就「西濱快速公路（WH75-6～WH78-6標）將軍溪
    橋至七股交流道（289K+884～305K+750）段照明工程」（下
    稱系爭工程）與被上訴人訂立工程契約，工程總價新臺幣（
    下同）13,736,800元，該工程於96年5月25日開工，其間因
    停工及展延工期之故於96年12月4日如期竣工後已實際交付
    被上訴人使用，並於96年12月14日檢送結算書及竣工圖，工
    程竣工報告書經被上訴人於96年12月27日函覆准予備查在案
    。詎料，97年3月前因電纜線遭竊，以致修復費用達967,504
    元，經上訴人以97年3月12日澤明字第097003072號函向被上
    訴人申請損失補償。嗣同年4月1日前電纜線又遭竊，損失達
    250,217元，再經上訴人以97年4月3日澤明字第097004031號
    函向被上訴人申請損失補償。被上訴人於97年4月9日以濱南
    設字第0971000335號函覆「相關竊盜損失實應由申請人自費
    儘速修復或替換，故申請補償乙案無法同意辦理」，並指示
    上訴人「依據保險契約申請竊盜賠償」。惟被上訴人拒絕補
    償，其理由為：「依據工程契約施工說明書第Ｋ章承包商對
    工程之管理中第Ｋ.1條工程之管理：『自工程開工日起至驗
    收合格日止，承包商應負責管理與工程有關之全部施工、設
    備、臨時建築物、材料及其他事物。若發生損害或毀損時，
    承包商應自費儘速修復或替換。』之規定」，上開規定係指
    97年6月5日驗收後方交付工程之情形而言，倘工程在驗收前
    即已交付定作人使用，則屬上開規定之例外，不能以上開規
    定為由拒絕補償。蓋：本件工程已於96年11月22日通車啟用
    ，亦即在通車前本工程上訴人所施工之一切設備皆已交付被
    上訴人使用，等同於事實上之驗收。依被上訴人所引施工說
    明書第Ｓ章竣工與驗收中第Ｓ.4「部分驗收」規定「……（
    1）經部分驗收合格後，非承包商因素所引致之損壞及養護
    所發生之費用承包商不負責任。甲方如需承包商修復時，應
    按契約變更有關條款辦理。」可知上訴人對於通車後電纜線
    之失竊不負責任，修復所需費用應由被上訴人負責。本件經
    上訴人向新光產物保險股份有限公司（下稱新光保險公司）
    申請理賠，南山公證有限公司97年10月23日以南工高97字第
    053號函覆：「依據營造綜合保險基本條款第3條保險責任之
    開始與終止：本公司之保險責任，於保險期間內，自承保工
    程開工或工程材料卸置於施工處所後開始，至啟用、接管或
    驗收，或保險期間屆滿之日終止，並以其先屆至者為準。倘
    承保工程之一部分經啟用、接管或驗收，本公司對該部分之
    保險責任即行終止。」則保險公司以本工程業經啟用通車，
    且已使用接管為由拒絕理賠，被上訴人卻以未經驗收合格為
    由拒絕補償，各以自身利益為考量，對承包商之處境及負擔
    未能加以斟酌。被上訴人所引工程契約施工說明書第Ｋ章承
    包商對工程之管理中第Ｋ.1條規定，與第Ｓ章竣工與驗收中
    第Ｓ.4部分驗收規定，顯有扞格。又驗收不限於行政程序之
    驗收方屬之，實際上之交付使用亦屬實質驗收之一種，蓋承
    包商在工程實際交付使用後對於工程已無實際管領之權，令
    其負責損害賠償責任，豈符事理之平。是本件工程危險之負
    擔應回復前揭民法交付之規定，以資作為判斷基礎，方符誠
    信及衡平原則，從而，本件工程既已交付被上訴人通車使用
    ，則通車後電纜線遭竊之危險，自應由被上訴人負擔。並為
    上訴聲明請求：(一)原判決廢棄。(二)被上訴人應給付上訴人1,
    217,721元，及自起訴狀繕本送達之翌日起至清償日止，按
    年息百分之5計算之利息。(三)第一、二審訴訟費用由被上訴
    人負擔。（原判決駁回上訴人之訴，上訴人就其敗訴全部提
    起上訴。）
二、被上訴人即被告交通部公路總局西部濱海公路南區臨時工程
    處（下稱交通部南區工程處）則以：本件工作驗收合格前，
    被上訴人無須負擔失竊風險，蓋民法第508條規定：「工作
    毀損、滅失之危險，於定作人受領前，由承攬人負擔，如定
    作人受領遲延者，其危險由定作人負擔。」是承攬工作物之
    危險負擔，應由定作人或承攬人負擔？端視工作物已否受領
    定之，而非以工作完成與否或通車與否定之。兩造於96年5
    月3日訂約後，系爭工程於96年5月25日開工，並於96年12月
    4日竣工，被上訴人乃於97年6月5日完成驗收。然系爭工程
    契約主文第9、12條分別約定「承包商完工後應向主辦機關
    提報完工，由主辦機關及有關單位辦理驗收」、「本工程之
    保固為自全部完工經驗收合格之次日起，至一般條款規定之
    保固期限屆滿止」；施工說明書第S章「竣工及驗收」第1條
    第2款、第2條第2款、第3條第2款及第4款、第T章「保固及
    瑕疵」第1條亦約定驗收及保固之內容。由前揭約定可知，
    驗收合格前，承攬人即上訴人有修補義務，若不修補則有賠
    償義務；又材料與規定不符時，則有減價收受之效果，且系
    爭工程不論係全部或部分完工，保固期限皆自正式驗收合格
    後方為起算。簡言之，系爭工程依其性質及契約約定，非但
    須經定作人即被上訴人受領定作物，且係經被上訴人以「驗
    收合格」做為受領與否之認定標準。倘如上訴人所言，通車
    後已不負保管責任云云，豈非一遇定作物減作等情形，即可
    逕稱係失竊所致，而毋庸負修補責任，此顯與系爭契約約定
    承攬人於驗收前有修補義務之情有悖。再系爭工程施工說明
    書第K章「承包商對工程之管理」第1條、第F章「法令及保
    險」第10條第2、3款分別約定：「自工程開工日起至驗收合
    格日止，承包商應負責管理與工程有關之全部施工設備、臨
    時建築物、材料及其他事物。若發生損害或毀損時，承包商
    應自費儘速修復或替換」、「…財物損失之風險，承包商應
    投保必要之保險」、「…因保險契約條件限制無法獲得保險
    公司足額理賠，甲方即被上訴人一概不予賠償」，系爭工程
    契約既已明定工程驗收合格前上訴人應自負風險，且上訴人
    業已辦理保險，並由被上訴人給付保險費，又系爭工程驗收
    合格日為97年6月5日，則對於發生於97年3、4月間之路燈電
    纜線失竊及設施遭破壞，自應由上訴人負擔風險。並為答辯
    聲明請求：駁回上訴人之上訴。
三、上訴人主張兩造於96年5月3日簽訂系爭工程契約，由上訴人
    承攬被上訴人之系爭工程；系爭工程於96年5月25日開工，
    並於96年12月4日竣工後之97年3月及同年4月發生路燈電纜
    線失竊及設施遭破壞，上訴人為此支出修復費用共1,217,72
    1元。同年6月5日系爭工程經被上訴人驗收合格，其所屬之
    路段於96年11月22日通車等情，並提出工程契約、開工報告
    、竣工報告、報案三聯單、電纜線失竊及設施遭破壞金額表
    及工程結算驗收證明書為證（見原審卷第9-21、26、27、35
    頁），被上訴人並不爭執，堪信為實。
四、上訴人另主張被上訴人依系爭工程契約施工說明書第Ｋ章承
    包商對工程之管理中第Ｋ.1條工程之管理之規定，以未經驗
    收合格為由拒絕補償。然上開規定係指97年6月5日驗收後方
    交付工程之情形而言，倘工程在驗收前即已交付定作人使用
    ，則屬上開規定之例外，不能以上開規定為由拒絕補償。又
    上訴人向新光保險公司申請理賠，該保險公司以本工程業經
    通車且已使用接管為由拒絕理賠。被上訴人所引工程契約施
    工說明書第Ｋ章承包商對工程之管理中第Ｋ.1條規定，與第
    Ｓ章竣工與驗收中第Ｓ.4部分驗收規定，顯有扞格。又驗收
    不限於行政程序之驗收方屬之，實際上之交付使用亦屬實質
    驗收之一種，本件工程既已交付被上訴人通車使用，則通車
    後電纜線遭竊之危險，自應由被上訴人負擔等情，惟為被上
    訴人所否認，並以前揭情詞置辯。從而，本件所應審究者即
    為；(一)系爭工程是否須經驗收合格，方屬受領工作物？(二)系
    爭工程驗收合格前，材料失竊或設備毀損風險應由何造負擔
    ？(三)若通車等於驗收，本件契約真意是否是危險移轉的時點
    約定為驗收合格日？經查：
(一)按工作毀損、滅失之危險，於定作人受領前，由承攬人負擔
    ；前二條所定之受領，如依工作之性質，無須交付者，以工
    作完成時視為受領，民法第508條第1項前段、第510條，分
    別定有明文。要言之，如依工作之性質須經交付者，於定作
    人受領前，工作毀損、滅失之危險，應由承攬人負擔。次按
    系爭工程契約施工說明書第K章「承包商對工程之管理」第1
    條約定：「自工程開工日起至驗收合格日止，承包商應負責
    管理與工程有關之全部施工設備、臨時建築物、材料及其他
    事物。若發生損害或毀損時，承包商應自費儘速修復或替換
    」；系爭工程契約第T章「保固及瑕疵」第1條約定：「保固
    期為契約中所指定之保固期間，按S.1『竣工及查驗』至S.4
    『部分驗收』經本工程或其任何分段工程，正式驗收合格之
    日起算。部分驗收之保固期自部分驗收合格之次日起算。」
    由前揭法條規定及契約約定可知，驗收合格前，承攬之上訴
    人對工作物之損害及毀損均有修補義務，且系爭工程不論係
    全部或部分完工，保固期限皆係自驗收合格後，方始起算。
    進而言之，系爭工程依其性質及契約約定，非但須經定作之
    被上訴人受領定作物後，承攬之上訴人始能免除工作物之危
    險負擔責任，且係經定作之被上訴人以「驗收合格」做為受
    領與否之認定標準。
(二)本件上訴人主張所謂「受領」係指工作物管領權之移轉，與
    「驗收合格」係屬不同之概念，並非工作物須經定作人驗收
    合格方屬定作人受領工作物，只要實際上工作物已交付定作
    人管領使用，即屬定作人受領工作物。本件被上訴人在96年
    11月22日前已受領工作物，系爭工程已於96年11月22日通車
    啟用，亦即在通車前本工程上訴人所施工之一切設備皆已交
    付被上訴人使用，等同於事實上之驗收，否則無法解釋系爭
    工程路段何以能在上開日通車。又上開施工說明書及工程契
    約有關損害、毀損、保固、瑕疵之規定，未考量驗收前即交
    付工作物之狀況，因此不能一體適用，否則即有違反上開民
    法及政府採購法規定之誠實信用及公平合理原則之虞云云。
    查，系爭契約既已明文約定驗收合格前，承攬人均有管理設
    備及損害修補之義務，施工說明書S.章「竣工及驗收」亦明
    訂驗收需由上訴人提出竣工文件由被上訴人審查，通過後由
    被上訴人簽發結算驗收證明書等程序，足見系爭工程經驗收
    合格後，工作物管理權方移轉被上訴人；且系爭工程雖於96
    年11月22日通車啟用，有被上訴人第二工務段濱南二字第09
    61000172號函文1份附卷可稽（見原審卷第96頁），然本件
    上訴人於被上訴人通知通車前，對於電纜線所為之安全措施
    僅係將路燈接線頭之蓋子焊接，除此之外並無其他安全措施
    ，施作路段亦未設置圍籬將兩旁圍起隔離，足見在被上訴人
    審查通過上訴人已竣工情事之前，上訴人已對於工作物疏於
    管理，何能認定系爭工程工作物管領權業已由上訴人移轉予
    被上訴人。又因當時防護措施尚未完全，上訴人於通車前施
    作之工程亦曾遭竊，惟此次竊賊係將已通車路面挖開而把電
    纜線抽出竊走，此均為上訴人所自承（詳見原審卷第99頁）
    ，足徵系爭工程路段通車與否，並未妨害上訴人管理施工材
    料、設備之難易，或影響工作物發生損害或毀損之機率，是
    系爭工程既未經契約驗收程序，難謂工作物管領權已移轉予
    被上訴人，且通車與否並非竊賊取決是否偷竊之主要原因。
    因之，截至驗收合格以前，承攬人仍須依債之本旨提出合於
    約定之工作物，至於灼然。倘如上訴人所言，通車啟用後已
    不負保管或修補責任云云，豈非一遇工作物減作等情形，即
    可逕諉稱係失竊所致，而毋庸負管理及修補責任？此顯與系
    爭契約約定承攬人於驗收合格前有管理及修補義務之情有悖
    。況本件通車時間為96年11月22日，工程竣工時間為同年12
    月4日，上訴人未於竣工後積極辦理驗收事宜，所提資料多
    所缺漏，有被上訴人第二工務段濱南二字第0971000036、00
    00000000、0000000000、0000000000、0000000000、000000
    0000等號函文各1份附卷可稽（見本院卷第81-84頁），則在
    此延宕期間所生失竊風險，如由被上訴人負擔，顯有失事理
    之平。故上訴人上開主張，非有理由，無足憑採。從而，本
    件工作驗收合格前，被上訴人無需負擔失竊風險，堪予認定
    。
(三)末按，系爭工程契約施工說明書第Ｓ章竣工與驗收中第Ｓ.4
    「部分驗收」雖規定：「……(1)經部分驗收合格後，非承
    包商因素所引致之損壞及養護所發生之費用承包商不負責任
    。」然同條（4）亦規定：「部分驗收合格後，承包商應繳
    納該部分保固金，甲方應即支付並結清該部分之一切費用，
    並起算該部分工程之保固期。」，而上訴人並未繳納部分保
    固金，為上訴人所自承（見原審卷第100頁），被上訴人亦
    未於通車前依前開規定辦理驗收程序，是上訴人空言主張被
    上訴人部分驗收云云，洵無可採。
五、綜上所述，上訴人主張系爭工程通車後伊已不負保管責任，
    有關材料失竊重作之損失，應由被上訴人負擔云云，為不足
    採。從而，上訴人請求被上訴人給付1,217,721元及法定利
    息，為無理由，不應准許。原審為上訴人敗訴之判決，並無
    不合。上訴人上訴意旨指摘原判決不當，求予廢棄改判，為
    無理由，應予駁回。
六、本件事證已臻明確，兩造其餘攻擊防禦方法及證據，並不影
    響本案之判斷，爰不一一論述。
七、據上論結，本件上訴為無理由，依民事訴訟法第449條第1項
    、第78條，判決如主文。
中    華    民    國    98    年    11    月    10    日
                  民事第三庭    審判長法  官    蘇清恭
                                      法  官    蘇重信
                                      法  官    王浦傑
上為正本係照原本作成。
不得上訴。
中    華    民    國    98    年    11    月    10    日
                                      書記官    廖英琇


司法院資訊處製作；財團法人民間司法改革基金會備份。
